【裁判字號】    97,重訴,342
【裁判日期】    980513
【裁判案由】    所有權移轉登記等
【裁判全文】
臺灣板橋地方法院民事判決             97年度重訴字第342號
原      告  甲○○
            乙○○
            丙○○
前三人共同
訴訟代理人  林小燕律師
            高奕驤律師
被      告  丁○○原名：陳美.
            Ｄ○○原名：陳靜.
            地○○
            未○○
            巳○○
                        14號.
            癸○○
            戌○○
                        號
            卯○○
前三人共同
訴訟代理人  顏武男律師
被      告  辰○○
            亥○○
            Ｂ○○
                        樓
            Ｃ○○
            Ａ○○
            宙○○
            宇○○
            黃○○
兼前列六人
訴訟代理人  玄○○
被      告  壬○○○
            天○○○
            申○○
            酉○○
            午○○
            辛○○
            己○
            庚○○
            戊○○
上列當事人間請求所有權移轉登記等事件，本院於民國98年4 月
22日言詞辯論終結，判決如下：
    主  文
原告之訴及假執行之聲請均駁回。
訴訟費用由原告負擔。
    事實及理由
壹、程序方面
一、被告丁○○、Ｄ○○、未○○、巳○○、地○○、辰○○、
    亥○○、壬○○○、天○○○、申○○、午○○、酉○○、
    被告己○、被告辛○○、被告庚○○、戊○○經合法通知，
    未於最後言詞辯論期日到場，核無民事訴訟法第386 條列各
    款情形，爰依原告聲請，由其一造辯論而為判決。
二、按訴狀送達後，原告不得將原訴變更或追加他訴，但請求之
    基礎事實同一者、擴張或減縮應受判決事項之聲明者、不甚
    礙被告之防禦及訴訟之終結者，不在此限，民事訴訟法第25
    5 條第1 項第2 、3 、7 款定有明文。原告起訴原先位聲明
    請求：(一)被告陳廖琴、陳銀美、陳金蘭、陳美容、陳靜子、
    地○○、未○○應將坐落臺北縣樹林市○○○段上石頭溪小
    段50之1 地號土地登記陳臣棟名義部分辦理繼承登記。(二)被
    告應於被告陳廖琴、陳銀美、陳金蘭、陳美容、陳靜子、地
    ○○、未○○辦畢前項繼承登記後，將坐落臺北縣樹林市○
    ○○段上石頭溪小段50之1 地號土地所有權全部移轉登記予
    原告。備位聲明：(一)被告戌○○、陳富志子、卯○○應連帶
    給付原告新台幣（下同）728 萬1,600 元及自起訴狀繕本送
    達翌日起至清償日止，按週年利率5%計算之利息。(二)原告願
    供擔保，請准宣告假執行。嗣先後於97年10月6 日、11月5
    日、12月11日具狀撤回、追加被告或更正被告姓名（分別見
    本院卷第120 頁、第152 頁、第171 頁），包含被告「陳
    富志子」與「卯○○」係更名前後之同一人，爰予撤回被告
    「陳富志子」之起訴；撤回起訴時業已死亡之被告陳金治
    、陳金菊、陳廖琴、陳銀美，追加其等之繼承人Ｃ○○、玄
    ○○、黃○○、Ｂ○○、Ａ○○、宇○○、宙○○；更正
    被告「陳美容」之姓名為「丁○○」、更正被告「陳靜子」
    之姓名為「Ｄ○○」、更正被告「陳查某」之姓名為「壬○
    ○○」；追加被告陳昭芳、陳查某、陳美玉；再撤回業
    已死亡之被告陳昭芳、陳美玉，追加其等之繼承人天○○○
    、申○○、午○○、酉○○、己○、庚○○、戊○○、辛○
    ○，經核原告所為上開關於聲明之變更，屬訴之變更追加、
    減縮，其請求之基礎事實同一，且不甚礙被告之防禦及訴訟
    之終結，合於首開法條規定，均應予准許，合先敘明。
貳、實體方面
一、原告主張：
（一）緣坐落於臺北縣樹林市○○○段上石頭溪小段50之1 地號
      土地（下稱系爭土地）於民國38年間為被告之被繼承人陳
      守福、陳臣棟、寅○○、丑○○4 人（下稱寅○○等4 人
      ）共有，惟寅○○等4 人於38年間辦理土地總登記時，誤
      登記為當時其等已早於31年11月20日死亡之父陳木春所有
      。嗣原告之被繼承人王長立於38年4 月1 日，向系爭土地
      之全體共有人即被告之被繼承人寅○○等4 人，以100 萬
      元之價格買受系爭土地，並簽訂賣渡證書1 紙，王長立已
      全數給付買賣價金予寅○○等4 人，寅○○等4 人同意於
      辦妥系爭土地之繼承登記為寅○○等4 人後，即將系爭土
      地辦理所有權移轉登記予王長立。寅○○等4 人為履行系
      爭買賣契約之義務，遂由陳守福、丑○○、陳臣棟及王長
      立委任寅○○為雙方代理人，由寅○○辦理系爭土地之繼
      承登記完畢後，再辦理系爭土地之所有權移轉登記予王長
      立。惟因未提出完稅證明，致寅○○等4 人遲遲無法以繼
      承為原因辦畢系爭土地之所有權登記。然寅○○等4 人竟
      於82年9 月20日向地政機關謊報系爭土地之所有權狀原本
      遺失，並補繳完稅證明後，將系爭土地以名義更正為原因
      ，向台北縣樹林地政事務所申請登記以寅○○等4 人為所
      有權人，並申請補發權狀。寅○○等4 人出售系爭土地並
      交付系爭土地予王長立後，王長立即將系爭土地租予幫農
      子○○，並均逐年繳納地價稅、田賦等各項稅賦，迨王長
      立於42年6 月19日逝世後，系爭土地即由其全體繼承人丙
      ○○、乙○○、甲○○等即原告占有使用並出租他人迄今
      。因王長立與寅○○等4 人係約定待寅○○等4 人辦畢系
      爭土地之繼承登記後，始須辦理所有轉移轉登記予王長立
      ，而因寅○○等4 人之被繼承人陳木春早於31年11月20日
      即死亡，致寅○○、丑○○2 人至82年9 月20日始以名義
      更正為理由並繳清欠稅後，將系爭土地辦畢登記為寅○○
      等4 人公同共有，是原告亦係待82年9 月20日後始能請求
      寅○○等4 人之繼承人即被告辦理系爭土地之所有權移轉
      登記。而寅○○等4 人復已死亡而由其等繼承人即被告等
      繼承。被告壬○○○、未○○、地○○、Ｄ○○、酉○○
      、午○○、申○○、天○○○、戊○○、庚○○、辛○○
      、己○、宙○○、宇○○、Ａ○○、Ｂ○○、黃○○、玄
      ○○、Ｃ○○為陳臣棟之繼承人；被告癸○○、巳○○為
      陳守福之繼承人；被告卯○○、戌○○為寅○○之繼承人
      ；被告亥○○、辰○○為丑○○之繼承人。本件原告為王
      長立之全體繼承人，全體被告為寅○○等4 人之繼承人，
      原告自得依民法第348 條第1 項、第1148條、第1153條及
      系爭買賣契約之約定，請求被告壬○○○、未○○、地○
      ○、Ｄ○○、酉○○、午○○、申○○、天○○○、戊○
      ○、庚○○、辛○○、己○、宙○○、宇○○、Ａ○○、
      Ｂ○○、黃○○、玄○○、Ｃ○○將系爭土地原登記陳臣
      棟名義之部分辦理繼承登記後，與其他被告全體將系爭土
      地所有權移轉登記予原告。
（二）退步言之，倘  鈞院認原告之先位聲明為無理由，惟按受
      任人因處理委任事務有過失，或因逾越權限之行為所生之
      損害，對於委任人應負賠償之責，89年5 月5 日修正施行
      前之民法第544 條第1 項定有明文。原告之被繼承人王長
      立於38年4 月1 日向被告之被繼承人寅○○等4 人買受系
      爭土地，王長立及陳守福、陳臣棟、丑○○均委任寅○○
      為雙方代理人，委由寅○○辦理系爭土地之繼承登記及所
      有權移轉登記，是王長立與寅○○間已成立委任契約。然
      寅○○竟未依委任契約之約定，為陳守福、陳臣棟、丑○
      ○辦理繼承登記，並為王長立辦理系爭土地之所有權移轉
      登記，致原告先位聲明如無理由，而不得依系爭買賣契約
      之約定及繼承之法律關係，請求被告等辦理系爭土地之所
      有權移轉登記予原告，原告因此受有無法取得系爭土地所
      有權之損害，依89年5 月5 日修正施行前之民法554 條第
      1 項及民法第1148條、第1153條第1 項之規定，自得請求
      寅○○之繼承人即被告戌○○、卯○○連帶賠償原告無法
      取得系爭土地所有權之損害728 萬1,600 元。
（三）併為先位聲明：(一)被告Ｃ○○、玄○○、黃○○、Ｂ○○
      、Ａ○○、宇○○、宙○○、丁○○、Ｄ○○、地○○、
      未○○、壬○○○、天○○○、申○○、午○○、酉○○
      、己○、辛○○、庚○○及戊○○應將坐落臺北縣樹林市
      ○○○段上石頭溪小段50之1 地號土地登記陳臣棟名義部
      分辦理繼承登記。(二)被告應於被告Ｃ○○、玄○○、黃○
      ○、Ｂ○○、Ａ○○、宇○○、宙○○、丁○○、Ｄ○○
      、地○○、未○○、壬○○○、天○○○、申○○、午○
      ○、酉○○、己○、辛○○、庚○○及戊○○辦畢前項繼
      承登記後，將坐落臺北縣樹林市○○○段上石頭溪小段50
      之1 地號土地所有權全部移轉登記予原告。備位聲明：(一)
      被告戌○○及卯○○應連帶給付原告728 萬1,600 元及自
      起訴狀繕本送達翌日起至清償日止，按週年利率5%計算之
      利息。(二)原告願供擔保，請准宣告假執行。
二、被告方面：
（一）訴外人寅○○等4 人並未出售系爭土地給王長立。依原告
      提出之系爭土地土地權利變更登記聲請書及委任狀本件買
      賣標的，應非系爭土地。且陳守福等兄弟4 人，其中僅陳
      臣棟國小畢業，其他陳守福、寅○○、丑○○未受過教育
      ，均不識字，故假設有本件系爭不動產買賣，亦理應由識
      字之陳臣棟代理，不可能由不識字之寅○○代理。系爭土
      地買賣之所有賣渡證書、委任狀、土地權利變更登記聲請
      書內寅○○等4 人所有之名字、文件均非其等4 人任何一
      人之簽名筆跡。委任狀內寅○○之簽名，非寅○○所寫，
      根本沒有委任之行為。原告主張王長立於38年4 月1 日，
      向系爭土地之全體共有人即被告之被繼承人寅○○等4人
      ，以100 萬元之價格買受系爭土地，並非事實。退步言之
      ，假設原告之被繼承人王長立於38年4 月1 日向系爭土地
      之被告之被繼承人寅○○等4 人，買受系爭土地，其請求
      權亦已罹於時效而消滅。依「賣渡證書」內容，並無任何
      記述可認定本件「賣渡證書」有附停止條件。本件被告等
      之被繼承人等，從未有對訴外人王長立有明示或默示承認
      之行為，故沒有消滅時效中斷之事由。訴外人寅○○於83
      年10月13日向台北縣樹林鎮公所耕地租佃委員會提出租佃
      爭議申請書，其調解之目的為先父陳木春與子○○之先父
      訂定三七五租約，其當事人並非王長立，與王長立並無任
      何關係，並無任何消滅時效中斷之事由。再者，寅○○並
      未受任為王長立、陳守福、陳臣棟、丑○○之受任人，已
      如前述，縱使有所謂之委任，因處理事務有過失，則有侵
      權行為或有不當得利之法律行為，然其請求權從委任開始
      之38年4 月1 日至今，亦因15年不行使，罹於時效而消滅
      。本件原告等備位聲明請求被告戌○○、卯○○等連帶給
      付728 萬1,600 部分亦無理由等語，資為抗辯。併為答辯
      聲明：(一)原告之訴駁回。(二)如受不利判決，願供擔保請准
      宣告免予假執行。
（二）被告Ｄ○○、壬○○○、天○○○、申○○、午○○、酉
      ○○、己○、辛○○、庚○○經合法通知，均未於言詞辯
      論期日到場，亦未提出書狀作何聲明及陳述。
三、得心證之理由：
    原告主張系爭土地於38年間為被告之被繼承人陳守福、陳臣
    棟、寅○○、丑○○4 人共有，惟誤登記為當時其等已早於
    31年11月20日死亡之父陳木春所有，原告之被繼承人王長立
    於38年4 月1 日，向寅○○等4 人，以100 萬元之價格買受
    系爭土地等情，有原告提出之土地所有權狀、子孫系統證明
    書、賣渡證書、委任狀、土地權利變更登記聲請書、印鑑證
    明、契稅繳納證明等在卷可稽（見本院卷第8 頁- 第24頁）
    ，固堪採信為真實，惟被告就原告之先位聲明、備位聲明均
    提出時效消滅之抗辯，是本院爰先就被告之時效抗辯有無理
    由予以論述如下：
（一）按請求權，因15年間不行使而消滅；時效完成後，債務人
      得拒絕給付，民法第125 條前段、第144 條第1 項定有明
      文。本件系爭之買賣契約係於38年4 月1 日簽訂，該賣渡
      證書並無其他限制條件或生效時間之約定，此有原告提出
      之賣渡證書附卷可稽（見本院卷第13頁）。又依據原告提
      出委任狀，其上記載「... 所有名陳木春於民國31年11月
      20日死亡，其相續人寅○○外三名向所轄地政機關申請所
      有權相續登記一切之行為」、「右當事人間於民國38年4
      月1 日作成之賣渡證書為據，向所轄地政機關申請所有權
      賣買登記一切之行為」等語（分別見本院卷第14頁、第17
      頁），雖系爭土地於38年4 月1 日間係登記為陳木春所有
      ，惟原告之被繼承人王長立於38年4 月1 日起即可行使其
      請求權，請求寅○○等4 人將系爭土地自陳木春之名義移
      轉登記為寅○○等4 人所有，再移轉登記為王長立所有，
      自應自38年4 月1 日起即起算其請求權之消滅時效。雖原
      告主張王長立與寅○○等4 人係約定待寅○○等4 人辦畢
      系爭土地之繼承登記後，始須辦理所有轉移轉登記予王長
      立，而因寅○○等4 人之被繼承人陳木春早於31年11 月
      20日即死亡，致寅○○、丑○○2 人至82年9 月20日始以
      名義更正為理由並繳清欠稅後，將系爭土地辦畢登記為寅
      ○○等4 人公同共有，是原告待82年9 月20日後始能請求
      寅○○等4 人之繼承人即被告辦理系爭土地之所有權移轉
      登記等語，惟原告此部分主張為被告所否認，且觀之原告
      所提出之相關賣渡證書、委任書等，均無法證明王長立與
      寅○○等4 人間有約定待寅○○等4 人辦畢系爭土地之繼
      承登記後，始須辦理所有轉移轉登記予王長立之情，原告
      上開主張自無從採信為真實，王長立之所有權移轉登記請
      求權應自38年4 月1 日即得行使，並無障礙。
（二）原告復主張系爭土地所有權狀自買賣契約成立後即由王長
      立及其繼承人持有，系爭土地於買賣契約成立後係由王長
      立及其繼承人占有使用迄今，系爭土地之田賦、稅捐於買
      賣契約成立後均由王長立及其繼承人繳納，系爭土地出租
      予子○○父子以來，皆係由王長立及其繼承人收取田租，
      足見寅○○等4 人一直承認王長立及其繼承人之買受人權
      利存在，而使消滅時效中斷等語。按，消滅時效因請求、
      承認、起訴而中斷。此民法第129 條固有明文規定。惟所
      謂承認，指義務人向請求權人表示是認其請求權存在之觀
      念通知而言，又承認不以明示為限，默示的承認，如請求
      緩期清償、支付利息等，亦有承認之效力。此有最高法院
      51年台上字第1216號判例可資參照。縱使原告所主張之上
      情確為事實，惟此僅係第三人子○○父子嗣後改向王長立
      繳納田租，原告並未能舉證證明寅○○等4 人有何承認王
      長立之所有權移轉登記請求權存在之觀念通知，並不能以
      寅○○等4 人客觀上消極地未向子○○父子收取田租，即
      認定其等有承認之觀念通知。是原告主張因寅○○等4 人
      承認而使消滅時效中斷，亦不足採。本件王長立之所有權
      移轉登記請求權之消滅時效自38年4 月1 日開始起算，算
      至53年3 月31日即因屆滿15年而罹於消滅時效，原告之先
      位聲明自無理由。
（三）備位聲明部分：
      原告備位聲明部分主張王長立及寅○○等4 人均委任寅○
      ○為雙方代理人，委由寅○○辦理系爭土地之繼承登記及
      所有權移轉登記，王長立與寅○○間已成立委任契約等語
      ，此為被告所否認，辯稱：寅○○並不識字，不可能擔任
      雙方代理人，且委任狀上並非寅○○本人之簽名等語。經
      查，原告就此部分主張固提出委任狀在卷為證（見本院卷
      第17頁、20頁），惟其中本院卷第17頁所附之委任狀，乃
      由丑○○、陳臣棟、陳守福具名簽署、用印，表明該三人
      委任寅○○為代理人，是該紙委任狀並不能證明王長立與
      寅○○之間有何委任關係。至於本院卷第20頁所附之委任
      狀固然有買主「王長立」之簽名、用印，表示王長立委任
      寅○○為代理人之意，惟觀之該紙委任狀，其上記載「本
      人茲以雙方代理人寅○○為代理人代行左開之權限」等語
      ，其中所載「寅○○」，係表示代理人之人別，並非表示
      寅○○本人簽名之意，除此之外，在該紙委任狀上並無任
      何寅○○之簽名或用印表示寅○○與王長立之間有達成委
      任契約之合意，是該紙委任狀至多僅能證明王長立有授權
      寅○○為代理人之意思表示，尚無從認定寅○○有同意擔
      任王長立代理人之意思表示，自不能以王長立單方簽署之
      委任狀即遽以認定王長立、寅○○二人有成立委任關係之
      意思表示合致，原告主張寅○○為王長立之代理人一節，
      尚屬無據。況且縱使有原告所稱之委任關係，其請求權自
      38年4 月1 日委任狀書立之時間開始起算，亦因15年不行
      使而罹於時效而消滅，從而原告之備位聲明亦無理由。
四、綜上所述，原告先位聲明主張系爭買賣契約之請求權消滅時
    效，因寅○○等4 人之承認而中斷云云，並無足採，被告援
    引時效消滅之抗辯，拒絕為繼承登記及移轉登記之履行，為
    有理由。原告備位聲明主張王長立與寅○○之間有委任關係
    ，並未提出證據加以證明，況且縱有委任關係存在，其請求
    權亦因時效完成而消滅，是原告備位聲明請求寅○○之繼承
    人被告戌○○、卯○○等連帶給付728 萬1,600 之損害賠償
    ，亦為無理由，應予駁回，又原告備位聲明部分之訴既經駁
    回，其假執行之聲請即失所附麗，併予駁回。。
五、本件事證已臻明確，兩造所為之其他主張、陳述並所提之證
    據，經審酌後，認均與本件之結論無礙，不再一一論述，併
    予敘明。
六、訴訟費用負擔之依據：民事訴訟法第78條。
中    華    民    國    98    年    5     月    13    日
                  民事第二庭    法  官  連育群
以上正本係照原本作成
如對本判決上訴，須於判決送達後20日內向本院提出上訴狀
中    華    民    國    98    年    5     月    13    日
                            書記官  溫婷雅


司法院資訊處製作；財團法人民間司法改革基金會備份。
